臺灣士林地方法院民事判決　九十年度簡上字第一三一號
　　上　訴　人　孫睿聆
　　被上訴人　　甲○○
　　訴訟代理人　乙○○
右當事人間請求撤銷贈與事件，上訴人對於中華民國九十年六月十九日本院士林簡易
庭八十九年度士簡字第一二九八號第一審判決提起上訴，本院判決如左：
    主  文
上訴駁回。
第二審訴訟費用由上訴人負擔。
    事實及理由
一、被上訴人主張：其於民國八十八年七月二十八日，將門牌號碼台北市○○區○○
    街七七、七九號未經保存登記房屋（以下簡稱系爭房屋）贈與其子女即林當勝（
    原起訴被告之一，經原審為被告林當勝敗訴判決，未據林當勝上訴而確定）、林
    春勝、乙○○三人，約定受贈人除需代被上訴人清償系爭房屋前積欠台灣銀行之
    地租外，每人每月應各給付新台幣（下同）被上訴人一萬元之扶養費用，且系爭
    房屋一樓之租金亦應交由被上訴人收取，而林當勝同意受贈後，洽商其妻即上訴
    人孫睿聆支付前開台灣銀行地租十九萬三千元，並要求被上訴人將系爭房屋之稅
    籍改列上訴人名義。詎林當勝除於八十八年八月支付被上訴人一萬元外，嗣即未
    再履行前開贈與所附之負擔，被上訴人即依民法第四百十二條之規定，撤銷前開
　　贈與，並以起訴狀之送達作為撤銷贈與之意思表示，並依不當得利之法律關係，
　　請求上訴人遷讓返還台北市○○區○○街七七、七九號房屋等語。並聲明駁回上
　　訴。
二、上訴人則以：被上訴人於八十八年六月間積欠台灣銀行土地租金五十七萬九千七
    百九十五元，當初協議若有人出錢清償前開租金，被上訴人則贈與系爭房屋，嗣
　　經由上訴人與林春勝、乙○○共同清償而受贈系爭房屋。至於受贈房屋後需按月
　　給付被上訴人每月一萬元之負擔，被上訴人從未向上訴人提及，上訴人並不知情
　　，縱認被上訴人與其子林當勝確有協議，亦與上訴人無關等語，資為抗辯。並聲
　　明：（一）原判決不利被上訴人部分廢棄。（二）右廢棄部分，被上訴人在第一
    審之訴駁回。
三、按共同訴訟，一人之行為或他造對於共同訴訟人中一人之行為，及關於其一人所
    生之事項，除別有規定外，其利害不及於他共同訴訟人。民事訴訟法第五十五條
    定有明文。本件被上訴人起訴雖列林當勝、孫睿聆為被告，然其請求之訴訟標的
    ，並非必須合一確定，而被告林當勝於原審受敗訴判決後並未上訴，被告孫睿聆
    於原審受敗訴判決後提起上訴，惟其上訴理由係基於其一人所生事項，依前開法
    條說明，其上訴效力不及於共同訴訟人林當勝，故林當勝部分因其未上訴而已確
    定，先予敘明。
四、原告主張其所有之台北市○○區○○街七七號、七九號未經保存登記，於八十八
    年七月二十八日贈與其子林當勝、林春勝、乙○○各三分之一，並約定受贈人除
    應代被上訴人清償系爭房屋積欠台灣銀行之地租外，每月每人尚需給付被上訴人
    一萬元，嗣林當勝於受贈後變更稅籍時，請求被上訴人改列其妻即上訴人名義等
    情，業據被上訴人提出建築改良物贈與所有權移轉契約書為證，且經證人林春勝
    、乙○○證述屬實，上訴人就前開贈與係負有代被上訴人清償地租之負擔等情，
    並不爭執，惟辯稱林當勝並非系爭贈與契約之受贈人，其出資清償地租，故為受
    贈人，且其就贈與契約另附有每月給付一萬元之負擔並不知情等語。經查：被上
    訴人於本件贈與約定時，係召集全體子女，並告知有能力代其清償地租者，可獲
    贈與系爭房屋，而為贈與協議時，上訴人並不在場，僅於稅籍移轉時到場等情，
    已據被上訴人子女即證人林春勝、乙○○、林得勝、林連勝及原起訴被告林當勝
    證述屬實，是可知被上訴人贈與之對象，自始即以其子女為範圍。且上訴人亦自
    承其並未參與受贈前之協商，是其既從未與贈與人即被上訴人就贈與之內容為協
    議，則其所稱為贈與契約之主體，即屬乏據。上訴人雖辯稱清償台灣銀行地租之
    十九萬三千元，是由其支付云云，然查，上訴人係因其夫林當勝轉知被上訴人贈
    與及負擔內容後，而代林當勝支付前開十九萬三千元，並由林當勝指示被上訴人
    將系爭房屋之稅籍資料改列為上訴人，然此乃上訴人與林當勝間之內部約定，雖
    被上訴人即贈與人同意受贈人林當勝之請求，變更稅籍名義人為上訴人，然系爭
    贈與契約之主體仍為被上訴人與林當勝，被上訴人與受贈人林當勝約定稅籍名義
    人為上訴人，意即由被上訴人向系爭贈與契約之第三人即上訴人給付，應屬民法
    第二百六十九條第一項之利益第三人契約性質，上訴人雖因此有直接請求給付之
    權，然非謂其可取代原契約當事人林當勝之地位，是上訴人所辯其為系爭贈與契
    約之受贈人，應屬無據。再查，上訴人辯稱其不知系爭贈與契約另附有每月一萬
    元之負擔云云，惟按利益第三人契約之債務人，得以由契約所生之一切抗辯，對
    抗受益之第三人。民法第二百七十條定有明文。本件系爭贈與，附有受贈人每人
    每月應給付贈與人一萬元之負擔等情，已據證人即受贈人林春勝、乙○○證述屬
    實，證人林得勝、林連勝亦到庭證稱，其等因無能力履行該贈與之負擔，故始拒
    絕受贈等語。另受贈人林當勝雖陳稱，該按月給付一萬元之部分，係於贈與後始
    另行約定，且其未告知上訴人云云，惟查：林當勝就其曾於受贈後之八十八年八
    月給付被上訴人一萬元等情，並未否認，且其與上訴人於原審八十九年十月二十
    六日之答辯狀中亦稱，每月一萬元部分係因大哥未搬遷，故未給付等語，足見被
    上訴人與林當勝確有約定此按月給付一萬元之贈與負擔，而上訴人亦知情。受贈
    人林當勝嗣雖改稱贈與時無此約定云云，惟以其於受贈之八十八年七月二十八日
    後，旋於八十八年八月間即履行該按月給付一萬元之義務，再參酌前開證人證言
    及林當勝、上訴人自行提出之答辯內容以觀，應認被上訴人主張系爭贈與確附有
    受贈人按月應給付一萬元之負擔，堪可認定，是上訴人所為不知情之辯解，不足
    採信。而上訴人為利益第三人契約之第三人，依民法第二百七十條之規定，被上
    訴人基於契約對於契約相對人即林當勝所生之一切抗辯，均得以對抗第三人即上
    訴人，故被上訴人以林當勝未履行贈與所附之負擔，而依民法第四百十二條撤銷
    贈與，即屬於法有據。
五、按無法律上之原因而受利益，致他人受損害者，應返還其利益。民法第一百七十
    九條第一項定有明文。本件上訴人為被上訴人及林當勝贈與契約之利益第三人，
    並因而取得系爭未經保存登記房屋之事實上處分權及占有，惟系爭贈與契約既因
    受贈人未履行贈與所附負擔，而為贈與人合法撤銷，已如前述，則上訴人占有系
    爭房屋即無法律上之原因，並致被上訴人受有損害。是以被上訴人依不當得利之
    法律關係請求上訴人遷讓台北市○○區○○街七七號、七九號房屋而返還占有，
    為有理由，應予准許。是則原審判命上訴人遷讓系爭房屋，於法並無不合。上訴
    意旨指摘原判決不當，求予廢棄改判，為無理由，應予駁回其上訴。
六、因本案事證已臻明確，兩造其餘主張陳述及所提之證據，均毋庸再予審酌，附此
    敘明。
七、據上論結，本件上訴為無理由，依民事訴訟法第四百三十六條之一第三項、第四
    百四十九條第一項、第七十八條，判決如主文。
中　　　華　　　民　　　國　　　九十一　　年　　十二　　月　　三十一　　日
                            臺灣士林地方法院民事第一庭
~B審判長法官　俞慧君
~B法　　　官　楊智勝
~B法　　　官　劉穎怡
右為正本係照原本作成。
本判決不得上訴。
中　　　華　　　民　　　國　　 九十二　　 年　　　一　　月　　　三　　　日
~B法院書記官　陳雪麗
